【裁判字號】    94,訴,2119
【裁判日期】    950427
【裁判案由】    綜合所得稅
【裁判全文】
臺北高等行政法院判決
                                     94年度訴字第02119號
                              .
原      告  甲○○
訴訟代理人  丙○○
被      告  財政部臺北市國稅局
代  表  人  張盛和(局長)
訴訟代理人  乙○○
上列當事人間因綜合所得稅事件，原告不服財政部中華民國94年
5 月23日台財訴字第09400181120 號訴願決定，提起行政訴訟。
本院判決如下：
    主  文
原告之訴駁回。
訴訟費用由原告負擔。
    事  實
壹、事實概要：
  一原告辦理民國（下同）86年度綜合所得稅結算申報後，被告
    機關在查核階段認定原告有下列違章行為，而對之補稅課罰
    。
    (一)違章行為部分：
      漏報其本人、其配偶利息及租賃等所得共計新臺幣（下同
      ）1,309,014 元。
    (二)補稅核定部分：
      被告機關核定原告及其配偶當期綜合所得總額為5,359,79
      2 元，淨額為4,80 8,792元，因而補徵原告稅款。
    (三)裁罰分部：
      按所漏稅額492,102 元，處罰鍰238,200 元。
  二又原告辦理民國（下同）87年度綜合所得稅結算申報後，被
    告機關在查核階段復認定原告有下列違章行為，而對之補稅
    課罰。
    (一)違章行為部分：
      漏報其配偶營利、利息及其他等所得計1,403,048元。
    (二)補稅核定部分：
      被告機關核定原告及其配偶當期綜合所得總額為5,529,78
      8元，淨額為4,978,788元，因而補徵原告稅款。
    (三)裁罰部分：
      按所漏稅額546,793元，處罰鍰273,000元。
  三原告對上開核定中以下之「稅基」認定部分表示不服（稅基
    之改變會因而影響到補稅處分及裁罰處分之合法性），而申
    請復查（所持之理由則為「被告機關不得依臺灣俊得公司片
    面資料核定」）。
    (一)認定「其配偶陳瑞成於86年度間自臺灣俊得企業股份有限
      公司（下稱臺灣俊得公司）取得利息所得1,240,000元」
      之部分。
    (二)認定「其配偶陳瑞成於87年度間自臺灣俊得公司取得利息
      所得1,400,000元」之部分。
  四但復查結果未獲變更，原告提起訴願亦遭駁回，因此提起本
    件行政訴訟。
貳、兩造聲明：
  一原告聲明求為判決：
    求為判決撤銷原處分、復查決定及訴願決定。
  二被告聲明求為判決：
    求為判決駁回原告之訴。
參、兩造之爭點：
  一原告主張之理由：
    (一)本稅部分：
      1.按凡公債、公司債、各種短期票券，存款及其他貸出款
        項利息所得應課徵個人綜合所得稅為行為時，所得稅法
        第14條第1項第4類所明定，又「個人綜合所得稅之課徵
        係以收付實現為原則，有利息約定之抵押借款業已登記
        於公文書，稅捐稽徵機關對債權人即可作有按時收取利
        息之推定，苟債權人主張未收付實現有利已之事實者，
        應負舉證責任」。‥‥‥。（最高行政法院70年判字第
        1117號及36年判字第16號判例）。
      2.有關所得加項之收入，屬於稅捐債權發生之要件事實，
        應由「稅捐稽徵機關」終極負擔「事證不明」之不利益
        （意即果經法院職權調查後，納稅義務人是否有此筆加
        項收入存在，仍處於真偽不明之情況時，稅捐稽徵機關
        即不得將此筆收入計入納稅義務人之所得項內），只有
        在法律（或者是基於法律明確授權之法規命令）明文容
        許「推計課稅」時，才可在「客觀證明責任配置」不改
        變之情況下，許可稅捐稽徵機關「弱化」其對「待證事
        實」之證明強度。但即使如此，納稅義務人一樣能提出
        「反證」之證據資料，使法院對「待證事實已存在」之
        『經過弱化後的』確信，進一步更「弱化」到「真偽不
        明」之程度，而獲致對其有利之判決結果（台北高等行
        政法院92年6月11日91年度訴第2398號判決）。
      3.依財政部91年9月25日台財訴字第0911355090號函規定：
        主旨：
        為有效消弭爭訟增進徵納關係和諧，應落實執行各項疏
        減訟源措胞，請查照遵辦。
        「為有效解決爭議，消弭爭訟，疏減訟源，增進徵納雙
        方關係和諧，適度減少本部訴願案件，請落實執行下列
        各項措施：(一)各項違章事證稽徵機關（含海關以下同）
        應本於法律賦予之調查權就違反法規所訂之補稅及處罰
        內容事項，自為必要之調查。(二)認定事實所須證據應詳
        實調查，將證據資料逐項附案，不宜僅憑有權調查機關
        （如法務部調查局或各縣市警察局）移送案件及其他類
        似案件之移送書、筆錄或起訴書等資料，即核定補稅處
        罰並應追蹤起訴及歷審判決結果。
      4.本件同案（北機組88年11月18日電廉字第280號）信豐
        利股份有限公司，亦被檢舉涉嫌逃漏86、87兩年度利息
        收入，惟信豐利公司主張並未收取來自臺灣俊得公司之
        利息支出，依法向管轄之稅捐稽徵（財政部臺灣省北區
        國稅局以下簡稱：北區國稅局）提起行政救濟，經北區
        國稅局依法就北機組談話筆錄調查該臺灣俊得公司支付
        給予信豐利公司之利息支票確實兌領實現收付人，結果
        正確實現人為第三人，並非信豐利公司，因此北區國稅
        局依法註銷信豐利公司補稅及處罰（北區國稅局92年12
        月30日北區國稅法一字第0920039734號及92年12月26日
        北區國稅法一字第0920039733號復查決定書），故依此
        案例可證，被告機關未依法律賦予之調查權，調查原告
        是否確實有涉嫌逃漏稅之真相，而片面核定補稅處罰。
        又相同案情、相同單位、相同談話筆錄、相同之主張，
        稅捐稽徵機關應予一致性處理原則，不該有兩種不同的
        判定。
      5.原告就被告機關之主張要求原告提供積極及客觀證據以
        證明無收取來自臺灣俊得公司之利息支票（利息收入）
        。由於原告已據實說明未取得該利息收入，而被告機關
        堅持以北機組之筆錄認定有利息收入，故依法被告機關
        （稅捐稽徵機關）應負舉證責任，調查該筆利息由何人
        實現兌領，又原告係一般人民，並無所謂法律賦予之調
        查權，因此原告無權向上海商業銀行調查支票交付兌現
        情形及調查臺灣俊得公司會計帳冊憑證之權力，所以原
        告僅就事實提供配偶陳瑞成86、87兩年度6 家銀行往來
        存摺影本共6份以供查核，並足以證明無取得臺灣俊得
        公司所交付利息支票之金額。
    (二)罰鍰部分：
      本案之本稅部份如經調查結果，確非原告配偶所實現利息
      收入時，當然本稅應予註銷，即無逃漏稅之行為，罰鍰亦
      自然消滅。
    (三)結論：
      1.緣原告之配偶確實無取得該86年1,240,000元及87年1,4
        00,000元利息收入，因無利息收入惟僅能提供陳瑞成86
        、87兩年度銀行存摺影本證明確無取自臺灣俊得公司相
        同日期金額之利息等或支票轉入之所得來源。
      2.本案被告機關並無具體證據證明原告之配偶涉嫌逃漏所
        得稅，僅依調查局及翁火村等談話筆錄，而用推論方式
        強徵所得稅，又無取得利息收入簽收憑證或支票提示兌
        領人之證據，而空言採信片面之詞，顯然違背行政訴訟
        法第243條第1項規定以不適用法規或適用不當之違法，
        並摒棄所得稅法第2條、第14條第1項第4類之規定，不
        僅於法無據，且亦為法所不許，故被告機關對本案應負
        舉證責任，否則不該強令課徵原告等86、87年綜合所得
        稅及處罰。
      3.綜合上述事實、理由及相關法令規定，被告機關僅引用
        調查局單方片面之談話筆錄（非兩造認同之談話筆錄）
        即認定原告之配偶有逃漏所得稅之實，因此被告機關如
        此草率決定如何能使人民甘服，租稅又如何公平、正義
        。敬請鈞院准予撤銷原處分及罰鍰並請求被告機關應予
        調查及舉證該筆利息金額由何人兌領實現，以維民益，
        毋任咸祈。
  二被告主張之理由：
    (一)利息所得部分：
      1.按「利息所得：凡公債、公司債、金融債券、各種短期
        票券、存款及其他貸出款項利息之所得…」為行為時所
        得稅法第14條第1項第4類所明定。又「當事人主張事實
        須負舉證責任，倘其所提出之證據不足為主張事實之證
        明，自不能認其主張之事實為真實。」改制前行政法院
        著有36年判字第16號判例。
      2.本件依財政部臺灣省北區國稅局瑞芳稽徵所汐止服務處
        依法務部調查局北部地區機動工作組查獲通報資料，以
        臺灣俊得公司負責人翁火村，於84年起向民間金主技嘉
        科技股份有限公司、陳瑞成、翁秀珠及趙玉琴等借款，
        每月支付利息由80萬元至2 百餘萬元不等，但為幫助前
        開金主逃漏綜合所得稅，涉嫌未依法辦理扣繳稅款及開
        具扣繳暨免扣繳憑單，此有調查局北機組88年11月18日
        電廉字第280號函、談話筆錄、總分類帳及明細分類帳
        等事證，附卷可稽，被告乃據以核定原告之配偶陳瑞成
        86及87年度取自臺灣俊得公司利息所得1,240,000元、1
        ,400,000元，併課其當年度綜合所得稅。
      3.原告不服，主張被告僅依調查局北機組88年11月18日電
        廉字第280 號函筆錄等內容，即判斷原告之配偶取有系
        爭利息所得，其於訴願階段已提示陳瑞成86及87年度所
        有之6家銀行存摺影本供核，惟被告並不依法調查支票
        實際兌領人及利息支出轉入何人之銀行帳戶內，顯違背
        行政訴訟法第243條之規定云云。經查，翁火村談話筆
        錄中，稱陳瑞成等為其民間借款之金主，又按公司86年
        度利息支出--民間借款明細帳載，臺灣俊得公司有向陳
        君借款之本金及按月利率1.2%支付利息予陳君，並有臺
        灣俊得公司在上海商業儲蓄銀行之存款對帳單可資對照
        ，公司確有給付款項予陳君之行為，又依銀行提供之存
        款對帳單資料，陳君與臺灣俊得公司確有資金往來，加
        以該公司會計翁秀珠，於談話筆錄中所為之陳述：「支
        付金主之利息皆是老闆翁火村先生自己指示，再交由本
        人請員工經上海銀行民生分行付款，所以帳簿所載支付
        之利息確屬實情…」，亦確認公司帳簿所載支付之利息
        確屬實情，原告縱使提示陳瑞成君86及87年度所有之6
        家銀行存摺影本供核，惟按一般常情，原告提供之證據
        當無不利其自身之理，致被告亦無從勾稽，是原告既無
        法提示足資證明確未收到利息之客觀、積極證據，尚難
        認其主張為真實，被告核定其配偶之系爭利息所得，並
        無不合。
    (二)罰鍰部分：
      1.按「凡有中華民國來源所得之個人，應就其中華民國來
        源之所得，依本法規定，課徵綜合所得稅。」、「納稅
        義務人應於每年2月20日起至3月底止，填具結算申報書
        ，向該管稽徵機關，申報其上一年度內構成綜合所得總
        額或營利事業收入總額之項目及數額…」、「納稅義務
        人已依本法規定辦理結算申報，但對依本法規定應申報
        課稅之所得額有漏報或短報情事者，處以所漏稅額兩倍
        以下之罰鍰。」分別為行為時所得稅法第2條、第71條
        第1項及第110條第1項所明定。復按「人民違反法律上
        之義務而應受行政罰之行為，法律無特別規定者，雖不
        以出於故意為必要，仍須以過失為其責任條件。」司法
        院釋字第275號解釋可資參照。
      2.本件原告86年度綜合所得稅結算申報，漏報其本人、配
        偶利息及租賃等所得計1,309,014元，被告乃依前揭法
        條規定，就所漏稅額492,102元，處罰鍰238,200元；87
        年度綜合所得稅結算申報，漏報配偶營利、利息及其他
        等所得計1,403,048元，短漏稅額546,793元，處罰鍰27
        3,000元。
      3.原告不服主張，其配偶並無收取前開利息所得等情。按
        所得稅法第2條第1項已明揭有中華民國來源之所得者，
        即應依法申報課稅，原告之配偶既有取自臺灣俊得公司
        支付之利息所得，已如前述，依法即負有據實申報之公
        法義務，是原告未將該部分所得列入申報，業已違反法
        律上之義務而應受行政罰，在原告未能舉證其無過失責
        任下，依前揭解釋意旨，自仍應受罰，是原處罰鍰，並
        無違誤。
    理  由
壹、兩造爭執之要點：
  一按被告機關依照法務部調查局查獲而移請稅捐機關處理之資
    料，認定臺灣俊得公司長期向原告配偶陳瑞成借款，而且支
    付利息予原告配偶，因此依按該公司內部之帳證，參酌證人
    即上開公司之代表人翁火村與會計翁秀珠之證詞，而認定原
    告配偶在下述年度內有取自該公司之利息所得。分別將之併
    入原告各該年度之稅基內而計算其等夫妻之應納稅額、應補
    稅額，並按因此所生之漏稅額對之課以漏稅罰。
    (一)86年度為1,240,000元。
    (二)87年度為1,400,000元。
  二原告則否認其配偶有在上開二個年度內取得上述之利息所得
    ，而謂被告機關採證違法。
  三是以本案之爭點即在於：
    (一)上開稅基存在之待證事實，在確定其客觀證明責任應由被
      告機關承擔之前提下，依被告機關所掌握之各項積極證據
      ，是否足以使法院確信該等待證事實為真正。
    (二)若本院依被告機關提出之各項積極證據，已確信上開待證
      事實為真正，則原告所提出之反證，是否足以動搖本院已
      獲致之確信，讓待證事實重新陷入真偽不明之情況。
貳、本院之判斷：
  一依被告機關目前所掌握、並提出於法院之各項積極證據，已
    使本院確信原告配偶有在86年度及87年度分別自臺灣俊得公
    司取得利息所得1,240,000 元及1,400,000 元。茲說明心證
    形成過程如下：
    (一)首先，被告機關提出之銀行對帳單（見原處分卷上海商業
      儲蓄銀行存款對帳單）顯示，原告配偶與臺灣俊得公司有
      長期之資金往來，而原告訴訟代理人在本院言詞辯論時也
      承認原告配偶為臺灣俊得公司之股東，而與該公司有「資
      金往來」。此等資金往來在私法上當然應被評價為「借款
      」與「還款」。此外依日常經驗法則，借款予營利事業，
      一般而言，均會索取利息，借款而不索取利息反而是一個
      變態事實。依上述客觀事證判斷，原告配偶有自臺灣俊得
      公司取得利息之蓋然性即大輻度提高。
    (二)此外依臺灣俊得公司之內部帳證即匯集眾多內部帳證而成
      之「金主各年度利息收入明細表」所載，顯示原告配偶有
      取得上開借款利息。而上開帳證記載內容之真實性亦經上
      開公司之代表人翁火村與會計翁秀珠證明無誤，至此本院
      之心證從而形成。
    (三)原告對以上開證據資料證明力之批評主要集中在，被告機
      關沒有調查資金流程（因為翁秀珠在調查中曾證稱：「..
      .金主利息是透過上海銀行民生分行支付」等語，所以主
      張，資金流程應予調查，而且稱：「如果查不到資金流程
      ，即表示其沒有收到利息」。
    (四)但本院認為，翁秀珠所證：「...金主利息是透過上海銀
      行民生分行支付」等語，僅是對利息支付的一個一般性描
      述，並無說明具體細節（事實上翁女在調查時也曾供稱：
      「（部分細節）事隔多年，已記不清楚」），而是否真有
      資金軌跡可供追尋，亦有疑義（可能依指示付予第三人，
      ，或以現金支付）。但基於前述已有之客觀證據資料，待
      證事實之真實性已可確認。
  二而原告所舉之各項反證，不足以動搖本院已獲致之確信，而
    讓該待證事實重新陷入真偽不明之情況。茲說明其理由如下
    ：
    (一)原告所舉之反證，不外是提供其配偶之銀行帳戶資料，要
      求調查有無臺灣俊得公司之資金流入。但到底原告提供之
      銀行帳戶資料是否完整，其有無其他利用別人名義之帳戶
      ，均無從查證。何況本院前已言之，不查資金流程，一樣
      可以形成待證事實之確信。是以原告此等反證及爭執，既
      無調查必要，也不足以推翻本院已獲致之心證。
    (二)另外原告所指其他「被懷疑借款臺灣俊得公司而向該公司
      收取利息」之特定第三人，事後經稅捐機關調查，確認另
      有其人，其要求比照辦理一節，因為不同之個案，其調查
      時所依憑之證據資料並不相同，無從比較。何況本案與原
      告所舉案例，在事實特徵上，亦大有不同，因為原告已承
      認「其配偶為臺灣俊得公司股東，並有資金往來」，單憑
      此點，即可與該案例事實（懷疑之借款人調查結果另有其
      人）明白區分，是以此等反證，同樣不足以動搖本院之心
      證。
  三從而被告機關依上述稅基事實基礎而為之補稅裁罰處分，自
    屬於法有據，難謂原處分有何違法之處。
參、綜上所述，本件補稅及裁罰處分均屬合法，訴願決定予以維
    持亦無違誤，原告訴請撤銷於法無據，應予駁回。
據上論結，本件原告之訴為無理由，爰依行政訴訟法第98條第3
  項前段，判決如主文。
中    華    民    國    95    年     4    月   27     日
                        第五庭審判長  法  官  張瓊文
                                      法  官  蕭忠仁
                                      法  官  帥嘉寶
上為正本係照原本作成。
如不服本判決，應於送達後20日內，向本院提出上訴狀並表明上
訴理由，如於本判決宣示後送達前提起上訴者，應於判決送達後
20日內補提上訴理由書（須按他造人數附繕本）。
中    華    民    國    95    年     4    月   27     日
                                      書記官  蘇亞珍


司法院資訊處製作；財團法人民間司法改革基金會備份。
